【裁判字號】    94,交上易,7
【裁判日期】    950328
【裁判案由】    過失傷害
【裁判全文】
臺灣高等法院臺南分院刑事判決         94年度交上易字第7號
上  訴  人  台灣雲林地方法院檢察署檢察官
被      告  甲○○
選任辯護人  蕭敦仁  律師
上列上訴人因被告過失傷害案件，不服臺灣雲林地方法院93年度
交易字第36號中華民國93年11月9 日第一審判決（起訴案號：臺
灣雲林地方法院檢察署93年度核退偵字第2 號），提起上訴，本
院判決如下：
    主  文
上訴駁回。
    事  實
一、甲○○於民國九十二年六月十一日下午五時三十分許，駕駛
    懸掛車牌號碼Ｋ４─６８１７號（原車牌９Ａ─１７０２號
    ）自用小客車，沿雲林縣麥寮鄉○○村○○路由南往北方向
    行駛，行經三盛路五八之五二號前，原應注意行車速度在未
    劃設車道線及行車分向線之郊外道路，時速不得超過四０公
    里，且應注意車前狀況，並隨時採取必要之安全措施，而依
    當時日間自然光線、天候雖係雨天，惟路面乾燥、無缺陷、
    無障礙物、視距良好，並無不能注意之情事。適兒童許菳凱
    、許資阜、丙○○，亦疏未注意行人穿越道路在未設有行人
    穿越道亦非禁止穿越之路段穿越道路時，應注意左右無來車
    ，始可小心迅速穿越，即從雲林縣麥寮鄉○○村○○路五八
    之五二號前道路，由東往西方向橫越該馬路返家。許荃凱、
    許資阜分別已穿越該道路四分之三及二分之一，丙○○則剛
    步入車道約０‧七公尺，甲○○因以逾時速四０公里（起訴
    書誤載為五０公里）之速度超速行駛，復疏未注意車前狀況
    ，未能及時採取必要之煞停、閃避措施，其所駕駛之上開自
    用小客車之右側車頭因而撞擊丙○○，致丙○○受有創傷性
    腦傷（瀰漫性神經軸突損傷、右前額腦內出血、腦室內出血
    、蜘蛛膜下出血）、胸部及心臟挫傷、肺炎、敗血症、上消
    化道出血、臉部撕裂傷、左股骨骨折、創傷後癲癇與失語症
    等傷害。甲○○肇事後，於到場警察知悉其為肇事人前，當
    場承認為肇事車輛之駕駛人，而自首犯行，接受裁判。
二、案經被害人丙○○法定代理人乙○○訴由雲林縣警察局台西
    分局報告臺灣雲林地方法院檢察署檢察官偵查起訴。
    理  由
一、右揭事實，業據被告甲○○坦承過失，並經告訴人即被害人
    丙○○之父乙○○於警詢中之指訴甚詳，道路交通事故現場
    圖、道路交通事故調查報告表、照片十四幀、財團法人長庚
    紀念醫院嘉義分院診斷證明書在卷可憑。
二、查：
（一）被告有超速之過失：
  證人許長熙即警員於偵查中證述：本件車禍路段是產業道路
    ，未劃有中心線，限速是四０公里等語（見核退偵卷第八頁
    ）。
  證人蔡松翰於原審證述：九十二年六月間，我住在雲林縣麥
    寮鄉三盛村三盛五八之五二號Ｄ五三室，九十二年六月十一
    日下午五時三十分左右，我在家門口有看到車禍，就是一台
    ＣＥＦＩＲＯ的汽車撞到我們Ｄ五三室隔壁的小女孩。小女
    孩被撞後以拋物線的方式行進，我的直覺反應，就是起身要
    去接住這個小女孩，當我到達Ｄ五三室停車格與馬路時，小
    女孩卻飛得更遠，結果小女孩撞擊地點與落地點大約有十幾
    公尺，所以我就沒有接到她。小女孩被撞的時候，她彈的高
    度，可以確定比肇事的自用小客車高。小女孩落地時，是在
    車子的前面等語（見原審卷第六三頁正面、第六四頁正面）
    。並佐以道路交通事故現場圖，顯示被害人丙○○被撞擊至
    落地位置距離為二五‧九公尺，而被害人僅係五歲大之女童
    ，其奔跑所生衝力有限，足見被告車速快，始能產生如此大
    之撞擊力。
  被告於原審供稱：我看到時候就已經是三個小孩，之後就踩
    煞車，我就撞到小女孩，她是瞬間出來的，當時煞車有踩到
    底，從踩煞車到停止我沒有放掉煞車等語（見原審卷第六九
    頁正面、第七一頁），顯見被告在看見被害人丙○○時即踩
    煞車直到煞停為止，而被告看到被害人隨即發生撞擊，則其
    撞擊點與被告開始踩煞車時點應甚為接近。又本件車禍發生
    時雖係雨天，惟雨勢並未使路面潮濕，仍屬乾燥狀態，此有
    道路交通事故調查報告表（一）一紙、現場照片六幀在卷可
    參（台西分局警卷第0000000000號卷第七頁至第
    一０頁），再觀之道路交通事故現場圖（見台西分局警卷第
    0000000000號卷第八頁），顯示撞擊點至肇事車
    輛後輪煞停位置，被告煞車距離為一一‧五公尺（計算式：
    9.4＋2.1＝11.5），參照交通部所頒「一般公路汽車煞車距
    離，行車速度對照表」所示，以最有利於被告之條件即在三
    年以上乾燥之瀝青路面，倘煞車距離達一一‧五公尺，其行
    車時速為四五公里。復佐以前述被害人所受之撞擊力強大之
    客觀事實，益證被告當時行車時速確實已超過四０公里以上
    。
  至於證人許長熙於偵查中證述：煞車痕依據第一次現場圖是
    三‧一公尺等語（見核退偵卷第八頁；台西分局警卷第00
    00000000號卷第六頁），惟煞車痕係車胎與地面磨
    擦後，在路面所留痕跡，煞車痕之長短，牽涉車體本身重量
    、車胎新舊、路面粗糙程度等因素，並不能完全以之作為判
    斷車速之唯一標準，煞車痕如較長，固可說明車速較快，但
    煞車痕如較短，亦不當然表示行車已遵守速限規定，仍應以
    前述被告煞車距離為判斷標準，始為正確，故尚不得以上開
    煞車痕作為判斷車禍當時被告之行車時速甚明。被告認應以
    現場圖之煞車痕計算其行車速度，自不足採，故被告有超速
    之事實，應堪認定。
（二）被告有疏未注意車前狀況，並採取必要安全措施之過失：
  證人蔡松翰於原審證述：當天老闆約我們在所住的飯店前面
    烤肉，對面的小女孩，還有兩個男孩子有過來與我們聊天，
    我們這邊是東邊，他們穿越馬路回家，他們家在西邊，此時
    ，我老闆喊一聲有車子，我只有聽到我老闆這樣喊，我當時
    是蹲在一邊，方向剛好面對小女孩他們家，後來我抬頭就看
    到被告車子的葉子板撞到小女孩。我看到小男孩中一個已經
    過了，另一個還在馬路上，距離不到一個車頭的距離，因為
    馬路只有二線道，小男孩沒有被撞到，小女孩就被撞到，所
    謂的第一個小男孩過馬路，就是第一小男孩已經過了車道，
    第二個跌倒後爬起來再往他們家，我所謂的過馬路是指過了
    我這邊的車道。三個小孩是由西邊到東邊的位置，依序是二
    小男孩之後是小女孩等語（見原審卷第六三頁至第六七頁）
    ，證人蔡松翰親自見聞本件車禍事故，且能清楚敘述車禍發
    生經過，並繪製肇事車輛行駛方向、撞擊點、三名小孩穿越
    馬路之相關位置，此有現場位置圖一紙在卷可參（見原審卷
    第七四頁），其證詞堪以採信。另佐以道路交通事故現場圖
    顯示撞擊點在該道路南往北車道右側即道路東側起算０‧七
    公尺處，足見丙○○在甫進入車道即被撞擊。可證許菳凱、
    許資阜及被害人丙○○未注意左右有無來車，即由雲林縣麥
    寮鄉三盛村三盛五八之五二號前道路由東往西方向橫越馬路
    返家。
  又證人蔡松翰於原審證述：我看到撞擊點是在Ｄ五一室前等
    語（見原審卷第六三頁背面至第六五頁正面、第七四頁），
    復觀之證人所繪製之現場位置圖，在撞擊點前僅有一台車輛
    停放在Ｄ四九室停車位內，並非停放在雲林縣麥寮鄉三盛村
    三盛五八之五二號前南往北車道上，以該車輛停放位置顯不
    足以影響被告之視線甚明。故被告辯稱：有一部紅色車輛擋
    住我的視線等語，顯不足採。
  另證人蔡松翰於偵查中證述：車禍發生前我沒有聽到駕駛鳴
    喇叭，也沒有聽到很明顯的煞車聲等語（見核退偵卷第一六
    頁）。且被告於原審亦供稱：九十二年六月十一日當天我從
    六輕下班，要開車回家，行經三盛村三盛路，一個月大約有
    二十幾次，因為那是我上班回家的必經之路，我知道路旁的
    兩邊都有住家。撞到小女孩前，我看到時已經是三個小孩，
    我就煞車等語（見原審卷第六八頁、第六九頁），顯見被告
    於車禍發生前並未嗚喇叭示警或煞停，且在撞擊被害人丙○
    ○前，始發現馬路上有三名兒童，而車禍路段是被告每天上
    、下班必經之路，被告對該路段車輛、行人多寡等交通狀況
    應相當熟悉。又佐以現場照片十幀（見台西分局警卷第00
    00000000號卷第九頁至第一０頁、台西分局警卷第
    0000000000號卷第九頁至第一二頁），顯示車禍
    路段兩側均有住宅，被告更應謹慎小心駕駛，注意車前狀況
    。復承前述，三名兒童係由東往西依序橫越馬路，當時馬路
    上並沒有其他車輛，亦無任何障礙物阻擋被告視線，而依道
    路交通事故現場圖（見台西分局警卷第000000000
    0號卷第八頁），顯示該道路寬六‧八公尺，再衡以兒童穿
    越馬路所需之時間較大人為長，當第一名兒童穿越馬路時，
    被告如注意車前狀況，當生警惕之心，並有充裕時間採取必
    要之煞停或閃避措施，惟被告遲至撞擊被害人丙○○前，始
    發現有三名兒童在穿越馬路，足證其疏未注意車前狀況。
  按行車速度，依速限標誌或標線之規定，無標誌或標線者，
    在未劃設車道線或行車分向線之道路，市區時速不得超過三
    ０公里，郊外時速不得超過四０公里，九十二年十月十五日
    修正前道路交通安全規則第九十三條第一項第一款但書定有
    明文。又汽車行駛時，駕駛人應注意車前狀況，並隨時採取
    必要之安全措施，道路交通安全規則第九十四條第三項定有
    明文。被告本應遵守上開規定，而依上開報告表顯示，當時
    日間自然光線、天候雖為雨天，惟路面乾燥、無缺陷、無障
    礙物、視距良好，並無不能注意之情事，被告竟疏未注意，
    違反上開規定之注意義務，猶以時速四０公里以上之速度行
    駛，復未注意車前狀況，致未能及時採取煞停或閃避措施，
    而肇致本件車禍，被告具有過失，足以認定。縱被害人丙○
    ○在未設有行人穿越道亦非禁止穿越之路段穿越道路時，未
    注意左側有無來車，即穿越道路，違反道路交通安全規則第
    一百三十四條第五款規定，而與有過失，惟仍無從解免被告
    之過失。
  本件車禍經原審囑託台灣省嘉雲區行車事故鑑定委員會鑑定
    ，鑑定意見固認為：「丙○○行人，穿越道路未注意左方
    來車，為肇事主因。甲○○駕駛自小客車，行經未劃標線
    路段，超速行駛，為肇事次因。」，有該會九十三年六月八
    日嘉鑑字第０九三五八０三四五Ｂ號函附鑑定意見書一份在
    卷可參（見原審卷第三０頁至第三二頁），嗣經原審再囑託
    台灣省車輛行車事故覆議鑑定委員會鑑定，鑑定意見仍同上
    開結論，有該會九十三年八月二十三日府覆議字第九三一０
    八八七號函一份在卷可參（見原審卷第五二頁），惟依上開
    鑑定意見書所載肇事經過、肇事分析，漏未就被告有無疏未
    注意車前狀況之過失為說明，此部分業經調查明確，應一併
    列為被告之過失。
三、被害人丙○○所受傷害，尚未達重傷之程度：
  (1)被害人丙○○因本件車禍受有創傷性腦傷（瀰漫性神經軸突
    損傷、右前額腦內出血、腦室內出血、蜘蛛膜下出血）、胸
    部及心臟挫傷、肺炎、敗血症、上消化道出血、臉部撕裂傷
    、左股骨骨折、創傷後癲癇與失語症等傷害，此有長庚紀念
    醫院診斷證明書三紙在卷可證（見台西警刑字第０九二００
    一二二八九號卷第一三頁至第一五頁），堪認屬實。
  (2)按稱重傷者，謂下列傷害：毀敗一目或二目之視能。毀
    敗一耳或二耳之聽能。毀敗語能、味能或嗅能。毀敗一
    肢以上之機能。毀敗生殖之機能。其他於身體或健康，
    有重大不治或難治之傷害，刑法第十條第四項定有明文。次
    按刑法第十條第四項第四款所謂毀敗一肢以上之機能，係指
    一肢以上之機能完全喪失其效用而言，若臂骨雖經折斷，但
    醫治結果仍能舉動而僅不能照常者，祇可認為減衰機能，要
    與毀敗全肢之機能有別，又毀敗一肢以上之機能，既設有專
    款規定，則傷害四肢之重傷，自以有被毀敗之情形為限，其
    同條第四項第六款所規定其他於身體或健康有重大不治或難
    治之傷害，即不包括傷害四肢在內（最高法院三十年上字第
    四四五號判例要旨參照）。本件公訴人雖認被害人丙○○有
    失語症及創傷後精神疾病、左側肢體無力，已分別構成刑法
    第十條第四項第三款、第六款之重傷害。惟經財團法人長庚
    紀念醫院嘉義分院函覆原審：「丙○○所受失語症之傷害，
    並沒有達到完全喪失語言機能之程度，另其傷勢還有左股骨
    骨折、肺部挫傷、顱內出血、併左側無力、左鎖骨骨折，其
    左側肢體無力情形應觀察一年再評估恢復情形，而精神上無
    明顯創傷後症候群之現象，故該車禍並未直接對其造成精神
    方面之傷害。」，此有該院九十三年七月十六日（九三）長
    庚院嘉字第六００號函及病歷資料一份在卷可參（見原審卷
    第四八頁及卷外病歷）。再經本院向財團法人長庚紀念醫院
    嘉義分院函查丙○○復原情形，經函復稱：「許君於九十四
    年八月九日及二十三日門診追蹤，有抱怨仍會頭痛，注意力
    不集中主述症狀，當時看診醫師非九十二年及九十三年間診
    治醫師，病情改善程度難以量化評估，目前之檢查無法證實
    患有癲癇，日常生活亦無癲癇發作之表現，無使用抗癲癇之
    藥物。」，有該院九十四年十一月十三日（九四）長庚院嘉
    字第一一四五號函在本院卷可參。告訴人亦於本院陳稱：語
    言上有一點口吃，未使用癲癇藥物（見本院審理筆錄）足證
    被害人丙○○所受之傷害，尚未達重傷之程度。
四、核被告甲○○所為，係犯刑法第二百八十四條第一項前段之
    過失傷害罪。公訴檢察官固認被告係犯刑法第二百八十四條
    第一項後段之過失致重傷罪，而當庭變更原起訴法條，惟本
    件被害人丙○○所受傷害尚未達重傷之程度，已如前述，故
    公訴檢察官上開論罪，容有未洽，然起訴事實相同，爰依法
    變更起訴法條，併此敘明。被告肇事後，於犯行被發覺前，
    向到場處理警察自首接受裁判，業經證人蔡松翰、被告分別
    於原審證述、供述明確（見原審卷第六七頁背面、第七二頁
    ），應依刑法第六十二條前段規定，減輕其刑。
五、原審因予適用刑法第二百八十四條第一項前段、第六十二條
    前段、第四十一條第一項前段，罰金罰鍰提高標準條例第一
    條前段、第二條，並審酌被告過失情節、被害人之傷勢，被
    告未能與告訴人達成民事賠償和解事宜，以填補被害人所受
    損害，及被害人亦與有過失等一切情狀，量處有期徒刑四月
    ，並諭知易科罰金之折算標準，本院核其認事用法俱無不合
    ，量刑亦稱妥適，檢察官上訴，認量刑過輕，尚非有理，應
    予駁回。
據上論結，應依刑事訴訟法第368條，判決如主文。
本案經檢察官趙中岳到庭執行職務。
中    華    民    國    95    年    3     月    28    日
                  刑事第五庭    審判長法  官  楊明章
                                      法  官  顏基典
                                      法  官  楊子莊
以上正本證明與原本無異。
不得上訴。
                                      書記官  王全龍
中    華    民    國    95    年    4     月    6     日
【附錄本案論罪科刑法條】
刑法第二百八十四條第一項：
因過失傷害人者，處六月以下有期徒刑、拘役或五百元以下罰金
，致重傷者，處一年以下有期徒刑、拘役或五百元以下罰金。


司法院資訊處製作；財團法人民間司法改革基金會備份。
